【裁判字號】    95,判,700
【裁判日期】    950518
【裁判案由】    國軍軍事勤務致人民傷亡損害補償
【裁判全文】
最  高  行  政  法  院  判  決
                                     95年度判字第00700號
上  訴  人  甲○○
被 上訴 人  國防部
代  表  人  乙  ○        通訊處同上
上列當事人間因國軍軍事勤務致人民傷亡損害補償事件，上訴人
對於中華民國93年10月28日臺北高等行政法院92年度訴字第5252
號判決，提起上訴，本院判決如下：
    主  文
上訴駁回。
上訴審訴訟費用由上訴人負擔。
    理  由
一、本件上訴人在原審起訴意旨略以：上訴人之配偶陳君旺於民
    國（下同）72年6月6日因公搭乘軍機赴臺北開會，不幸於當
    日下午1時30分許，在金門料羅灣處墜機罹難，經由福建省
    金門縣政府向被上訴人申請補償金。案經被上訴人於92年7
    月2日以猛狷字第0920002042號函復略以：國防部業於72年7
    月9日以（72）正歲11344號令撥發辦理慰問金門料羅灣空難
    事件傷亡人員（家屬）慰問金在案，依國軍軍事勤務致人民
    傷亡損害補償條例（以下簡稱補償條例）第2條第1項但書規
    定，審定不予補償。上訴人不服，循序提起本件行政訴訟。
    按上訴人之配偶搭乘軍機於金門料羅灣空難事件中死亡，被
    上訴人所屬之軍方人員因故意或過失致軍機墜落在前，違反
    救助義務在後，被上訴人應負完全之責任，上訴人所受領之
    慰問金僅係被上訴人於特殊事故發生後發給受難者家屬慰問
    性質之給付，與賠償有別，且該新臺幣（下同）10萬元之慰
    問金與國軍軍事勤務致人民傷亡損害補償條例第2條第1項但
    書之規定顯不相當。為此請判決將訴願決定及原處分均撤銷
    ，並命被上訴人應依據補償條例之規定作成補償上訴人依30
    個基數計算為150萬元之行政處分等語。
二、被上訴人則以：國軍軍事勤務致人民傷亡損害補償條例第2
    條第1項但書所稱之「賠償、撫卹或其他慰撫及補償」，僅
    係例示規定，凡性質相近之金錢給與，不論名稱為何，皆屬
    該條例第2條第1項但書之情形。本件慰問金為對受害者家屬
    精神上之損害賠償，核其性質，與但書規定之「其他慰撫」
    相同，故應不再給予補償等語，資為抗辯。
三、原審斟酌全辯論意旨及調查證據結果，以：按「民國38年政
    府遷臺後至民國70年6月30日止，臺灣地區人民，因國軍軍
    事勤務致傷亡或財物損害者，得依本條例規定申請金錢補償
    。但同一事由已依其他途徑獲得賠償、撫卹或其他慰撫及補
    償者，不予補償。前項期間，金門馬祖地區得延至民國81年
    11月7日戰地政務終止日。」補償條例第2條第1項第2項分別
    定有明文。又同條例第3條規定：「本條例所稱國軍軍事勤
    務，係指除戰爭外，現役軍人所執行之軍事勤務，其範圍由
    行政院定之。」行政院依據該條規定，於88年11月4日以行
    政院台88防字第40673號函核定自88年12月1日生效之「國軍
    軍事勤務範圍」，包括實彈演訓、軍事運補、戰備構工、設
    置阻絕障礙及其他經被上訴人認定之勤務。查上訴人之配偶
    陳君旺於72年6月6日搭乘國軍支援金門戰地政務委員會返臺
    班機，起飛後不久失事墜落於料羅灣外海死亡，嗣經被上訴
    人主計局於72年7月9日以（72）正歲11344號令撥發「辦理
    慰問金門料羅灣空難事件傷亡人員（家屬）慰問金」案，贈
    送10萬元之慰問金予上訴人等情，為兩造所不爭執，又上開
    勤務屬於補償條例所稱之「國軍軍事勤務範圍」，亦為被上
    訴人所承認。經查國軍軍事勤務致人民傷亡損害補償條例第
    2條第1項之立法理由，為：「民國70年7月1日國家賠償法施
    行以後，對國軍因執行軍事勤務致傷亡或受損害之人民，軍
    方有責任者，已得依國家賠償法請求賠償，軍方無責任者，
    國防部另訂有慰問實施要點，以金錢予以慰問，乃明定本條
    例適用對象為70年6月30日前，在臺灣、澎湖、金門、馬祖
    及政府統治權所及之其他地區，因國軍執行軍事勤務致傷亡
    或財物損失之人民」。又國防部於87年9月所印製之「為使
    國家賠償法施行以前，國軍軍事勤務致人民傷亡損害補償案
    件建立法源基礎．．．敬請支持通過國軍軍事勤務致人民傷
    亡損害補償條例」草案之說帖，明白指出38年政府遷台迄70
    年7月1日「國家賠償法」施行前所發生之國軍軍事勤務致人
    民傷亡損害補償案件，或因距今已逾15年以上，且事發當時
    未能即時備案，依法向地方政府申請補助，或因人民私闖禁
    區撿拾廢彈所造成傷亡等，致求償無據，迄今已無檔案資料
    可供查考，在陳情人無法提供足夠資料之狀況下，依現行法
    令規定目前無任何法條可資辦理補償，處理該類案件確有窒
    礙因素存在，基於人道立場，特擬訂國軍軍事勤務致人民傷
    亡損害補償條例予以從寬認定，本案屬適度補償性質，不應
    以過去之損害（失）範圍估算賠償標準，此亦有該說帖影本
    在卷可資佐証，足見制定國軍軍事勤務致人民傷亡損害補償
    條例，乃係基於人道之考量，給予被害人或其家屬某程度之
    補償，該補償屬於適度補償性質，並非以填補被害人或其家
    屬之損害為目的。本件空難事件之班機係國軍即空軍固定支
    援金門政務委員會之運輸機，依空軍總司令部令頒之「空軍
    空運（投）作業手冊」第11節第6條規定：「搭載空運機之
    人員及物品，如於空運途中發生意外事件致受傷亡或損失，
    概由申請單位或個人自行負責，空軍不負任何醫療、撫卹及
    賠償之責」，此固為空軍單方面所訂頒，惟依空軍總司令部
    印製之「空軍軍機乘機證」，其上乘客須知第3項載明：「
    若遇意外事件而致乘客遭受損害時，本軍不負任何賠償責任
    」，此有「空軍空運（投）作業手冊」及「空軍軍機乘機證
    」影本各乙份為憑，上訴人之配偶既係搭乘空軍軍機來台，
    即應持有上述「空軍軍機乘機證」登機，足見上訴人之配偶
    於搭乘該軍機時，即已同意免除空軍於空運途中發生意外所
    致損害之責任，上述約款或與現代民事法或行政法之法理有
    所不合，但考量金門地區於事發當時仍實施戰地政務，空運
    業務均由空軍支援，空軍對於搭乘該軍機者，為上述之約定
    ，有其時空背景，尚難以此約款係屬不利於搭乘者，即認為
    無效。上訴人主張被上訴人所屬軍方人員因故意或過失致軍
    機墜落在前，違反救助義務在後，被上訴人應負完全之責云
    云，尚非可採。補償條例第2條第1項但書：「同一事由已依
    其他途逕獲得賠償、撫卹或其他慰撫及補償者，不予補償」
    者，所謂「其他慰撫及補償」即無需與填補損害之賠償或撫
    卹相當，上訴人主張補償條例第2條第1項但書所謂「其他慰
    撫及補償」，應與填補損害之賠償或撫卹相當云云，仍不足
    採。上訴人因配偶陳君旺搭乘國軍支援金門戰地政務委員會
    返臺班機罹難，既經被上訴人發給慰問金10萬元，足見上訴
    人因同一事由已依其他途徑獲得金錢補償，符合補償條例第
    2條第1項但書之規定。從而，被上訴人否准上訴人補償之申
    請，並無不合，訴願決定遞予維持，亦無違誤，均應予維持
    。上訴人訴請撤銷，並請求被上訴人應依據補償條例之規定
    ，依30個基數計算，作成補償上訴人150萬元之行政處分，
    均為無理由，應予駁回等由。資為其判決之論據。
四、上訴人上訴意旨略謂：補償條例第2條第1項但書屬於例外規
    定，應從嚴解釋方為妥適。另參諸該條文行政院所提出之立
    法理由及立法委員之法案版本，皆認為須於受領之給付為「
    相當」賠償，亦即當軍方有責任時，應為賠償或補償，無責
    任時方為慰問。賠償或補償，相較於慰問，顯然不相當。且
    參照臺灣高等法院84年度上國字第18號判決及88年度保險上
    字第19號判決意旨，撫卹慰問金並非依法應負賠償責任之賠
    償金，僅屬特殊事件發生後發給受難者家屬慰問性質之給付
    ，與賠償有別。然原審不僅未審酌補償條例第2條第1項但書
    條文涵義，並誤解為凡被上訴人一為金錢上之給付，即為適
    度補償，而合於該條例第2條第1項但書規定，卻未說明何以
    被上訴人一為給付即為適度補償，原審之認定顯係違反經驗
    法則或論理法則，有適用法規不當之違誤。另縱認空軍總司
    令部印製之「空軍軍機乘機證」乘客須知第3項之約定有效
    ，亦不得將上訴人等排拒於該補償條例之適用範圍外，仍應
    審酌已否獲有相當之撫慰。原審逕自援引該約定，顯違反經
    驗法則或論理法則，有不當適用法規之違誤。又依補償條例
    第6條所訂定之「國軍軍事勤務致人民傷亡損害賠償基數及
    發給標準」，以及與金門料羅灣空難事故發生同時期所頒布
    之「航空客貨損害賠償辦法」 (71年6月3日修正公布)第3條
    ，及現行「航空客貨損害賠償辦法」 (88年3月17日修正公
    布)第3條規定，可證同一時期，搭乘民用航空機發生空難事
    件，被上訴人所撥發之10萬元數額與主管機關所定之賠償標
    準 (75萬元至150萬元)顯有極大差距，難謂相當。且參照最
    高法院72年度台上字第446號判決、78年度台上字第588號判
    決、臺北地方法院75年度訴字第8866號判決，被上訴人所致
    送之10萬元慰問金，其數額顯然與補償條例所規定之「賠償
    、撫卹或其他慰撫及補償」不相當，應無適用補償條例第2
    條第1項但書規定之餘地。原審僅謂依該補償條例所為之補
    償「屬適度補償性質，不應以過去之損害範圍估算賠償標準
    」，顯未審酌立法者以「相當」之給付為要件，亦未就「相
    當與否」為說明，實有判決不備理由之當然違背法令云云。
五、本院查：按補償條例第2條第1項、第2項分別規定：「民國
    38年政府遷臺後至民國70年6月30日止，臺灣地區人民，因
    國軍軍事勤務致傷亡或財物損害者，得依本條例規定申請金
    錢補償。但同一事由已依其他途徑獲得賠償、撫卹或其他慰
    撫及補償者，不予補償。」「前項期間，金門馬祖地區得延
    至民國81年11月7日戰地政務終止日。」上開規定，係將依
    其他途徑獲得「賠償」、「撫卹」或其他「慰撫及補償」等
    4種情形，並列為不予補償之要件，如因同一事由已依其他
    途徑獲得其中一種金錢給與，不論其所用名義如何，即不得
    再予補償。準此，國軍因執行軍事勤務致傷亡或受損害之人
    民，如經軍方斟酌其事件之性質，認為宜撥發「其他慰撫」
    性質之慰問金，以慰撫傷亡人民及家屬之創痛者，不論其金
    額是否與「損害賠償金」、「撫卹金」或「損害補償金」相
    當，即無適用補償條例規定之餘地。原判決參照補償條例第
    2條第1項之立法理由，及被上訴人於87年9月印製之「為使
    國家賠償法施行以前，國軍軍事勤務致人民傷亡損害補償案
    件建立法源基礎－敬請支持通過國軍軍事勤務致人民傷亡損
    害補償條例」草案說帖，以：制定補償條例當時，關於因國
    軍軍事勤務致傷亡之人民，或因發生時間逾15年，請求權已
    罹於時效，或因無資料可考，或因可歸責於己所造成，致求
    償無據，考量38年政府遷臺後至70年6月31日止，這段期間
    之時空背景，基於人道而制定該條例給予被害人或其家屬某
    程度之補償，該補償屬於適度補償性質，並非以填補被害人
    或其家屬之損害為目的。上訴人因其配偶搭乘國軍支援金門
    戰地政務委員會返臺班機罹難，既經被上訴人發給慰問金10
    萬元，是上訴人因同一事由已依其他途徑獲得金錢補償，符
    合補償條例第2條第1項但書之規定。被上訴人否准上訴人補
    償金之申請，並無違誤，訴願決定予以維持，亦無不合，因
    將上訴人之訴駁回，經核於法並無違背。上訴論旨，仍執前
    詞，主張補償條例第2條第1項但書屬於例外規定，應從嚴解
    釋方為妥適；參照臺灣高等法院84年度上國字第18號、88年
    度保險上字第19號判決，撫卹慰問金並非依法應負賠償責任
    之賠償金；縱認空軍軍機乘機證之乘客須知所載「若遇意外
    事件而致乘客遭受損害時，本軍不負任何賠償責任」之約定
    有效，亦不得將上訴人排拒於補償條例適用範圍外，仍應審
    酌已否獲有相當之撫慰；同一時期，搭乘民用航空機發生空
    難事件，被上訴人所撥發之10萬元數額與主管機關所定之賠
    償標準顯有極大差距；另參照最高法院72年度台上字第446
    號判決、78年度台上字第588號判決、臺北地方法院75年度
    訴字第8866號判決，被上訴人所致送之慰問金，其數額顯然
    與補償條例規定之「賠償、撫卹或其他慰撫及補償」不相當
    云云，指摘原判決有適用法規不當、判決不備理由等違背法
    令情事，揆諸上開說明，核其上訴難認有理由，應予駁回。
六、據上論結，本件上訴為無理由，爰依行政訴訟法第255條第1
    項、第98條第3項前段，判決如主文。
中    華    民    國    95    年    5     月    18    日
                  第四庭審判長法  官  高  啟  燦
                              法  官  黃  璽  君
                              法  官  廖  宏  明
                              法  官  楊  惠  欽
                              法  官  林  樹  埔
以  上  正  本  證  明  與  原  本  無  異
中    華    民    國    95    年    5     月    18    日
                              書記官  彭  秀  玲


司法院資訊處製作；財團法人民間司法改革基金會備份。
